---
title: "Лекц 3: Статистик"
subtitle: "Эконометрикс I<html><div style='float:left'></div><hr color='#EB811B' size=1px width=796px></html>"
author: "багш: Д. Хашбаатар"
date: "2020/01/28"
# date: "08 January 2019"
output:
  xaringan::moon_reader:
    css: ['default', 'metropolis', 'metropolis-fonts', 'my-css.css']
    # self_contained: true
    nature:
      highlightStyle: github
      highlightLines: true
      countIncrementalSlides: false
      
---
class: inverse, middle

```{r Setup, include = F}
options(htmltools.dir.version = FALSE)
library(pacman)
p_load(broom, latex2exp, ggplot2, ggthemes, viridis, dplyr, hrbrthemes, magrittr, knitr, parallel)
# Define pink color
red_pink <- "#e64173"
# Notes directory
dir_slides <- "~/Dropbox/UO/Teaching/EC421W19/LectureNotes/02Review/"
# Knitr options
opts_chunk$set(
  comment = "#>",
  fig.align = "center",
  fig.height = 7,
  fig.width = 10.5,
  # dpi = 300,
  warning = F,
  message = F
)
# A blank theme for ggplot
theme_empty <- theme_bw() + theme(
  line = element_blank(),
  rect = element_blank(),
  strip.text = element_blank(),
  axis.text = element_blank(),
  plot.title = element_blank(),
  axis.title = element_blank(),
  plot.margin = structure(c(0, 0, -1, -1), unit = "lines", valid.unit = 3L, class = "unit"),
  legend.position = "none"
)
theme_simple <- theme_bw() + theme(
  line = element_blank(),
  panel.grid = element_blank(),
  rect = element_blank(),
  strip.text = element_blank(),
  axis.text.x = element_text(size = 14),
  axis.text.y = element_blank(),
  axis.ticks = element_blank(),
  plot.title = element_blank(),
  axis.title = element_blank(),
  # plot.margin = structure(c(0, 0, -1, -1), unit = "lines", valid.unit = 3L, class = "unit"),
  legend.position = "none"
)
```
```{R, colors, include = F}
# Define pink color
red_pink <- "#e64173"
turquoise <- "#20B2AA"
orange <- "#FFA500"
red <- "#fb6107"
blue <- "#2b59c3"
green <- "#8bb174"
grey_light <- "grey70"
grey_mid <- "grey50"
grey_dark <- "grey20"
purple <- "#6A5ACD"
```
layout: false
class: inverse, middle

# Статистик
## Эх олонлог, Параметр, Санамсаргүй түүвэрлэлт

---
# Эх олонлог, Түүвэр

.hi-pink[Статистик дүгнэлт (Statistical inference)]: боломжит .hi-turquoise[түүвэр]т тулгуурлан .hi-purple[эх олонлог]ын талаар .hi-turquoise[суралцах (learning)] процесс юм.

--

 - .hi-purple[эх олонлог (population)]: сайтар тодорхойлогдсон бүлэг субъект. *Нийт* хүн ам, *нийт* өрх, *нийт* оюутан, *нийт* ажиллах хүч   
   - Эх олонлогын шинж чанарыг тодорхойлох параметр
 
 - .hi-turquoise[түүвэр]: Ихэнхдээ эх олонлогыг бүтнээр нь ажиглах боломжгүй байдаг. Эх олонлогын хэсэгчилсэн ажиглалтууд (дэд олонлог)

 - .hi-turquoise[learning]: Эх олонлогын шинж чанарыг тодорхойлох параметрийн талаар
   - .slate[үнэлгээ хийх] (estimation), 
   - .slate[таамаглал шалгах] (hypothesis testing)


---
# Эх олонлог, Түүвэр

Эх олонлогийн тархалтыг .hi[статистикийн загвар]аар тодорхойлон, шинж чанарыг таамаглана.

--

```{R, gen dataset, include = F, cache = T}
# Set population and sample sizes
n_p <- 100
n_s <- 30
# Set the seed
set.seed(12468)
# Generate data
pop_df <- tibble(
y = rnorm(n_p, mean = 160, sd = 30),
  row = 1:n_p)

```

.pull-left[

```{R, pop1, echo = F, fig.fullwidth = T, dev = "svg"}
ggplot(data = pop_df, aes(x = row, y = y)) +
geom_point(color = "darkslategrey", size = 10) + 
geom_hline(yintercept=mean(pop_df$y),color = red_pink, size=2)+
theme_empty
```

.center[**Эх олонлог**]

]


.pull-right[

 - Эх олонлогийн .hi[статистик загвар]
 - $Y\sim f(Y; \theta)$
 - Эх олонлогыг төлөөлөх $Y$ хувьсагчийн тархалтын функц $f(Y; \theta)$
 - $\theta$  параметр
]

---
# Эх олонлог, Түүвэр

.pull-left[

```{R, pop2, echo = F, fig.fullwidth = T, dev = "svg"}
ggplot(data = pop_df, aes(x = row, y = y)) +
geom_point(color = "darkslategrey", size = 10) + 
geom_hline(yintercept=mean(pop_df$y),color = red_pink, size=2)+
theme_empty
```

.center[**Эх олонлог**]

 - $Y\sim f(Y; \theta)$

]


.pull-right[

```{R, sample2, echo = F, fig.fullwidth = T, dev = "svg"}
pop_df$s1 <- sample(c(TRUE, FALSE), n_p, replace = TRUE, prob = c(n_s, n_p))
ggplot(data = pop_df, aes(x = row, y = y, shape = s1)) +
geom_point(color = "darkslategrey", size = 10) +
scale_shape_manual(values = c(1, 19)) +
  #geom_hline(yintercept=mean(pop_df$y[pop_df$s1]),color = red_pink, size=2, linetype="dashed")+
theme_empty
```

.center[**Түүвэрлэлт**]

- $\{Y_1, Y_2,\ldots,Y_n\}\sim \text{i.i.d } f(y;\theta)$ 
- санамсаргүй түүвэрлэлт
- $n$ - түүврийн хэмжээ (sample size)
]

---
# Эх олонлог, Түүвэр, Үнэлгээ

.pull-left[

```{R, pop3, echo = F, fig.fullwidth = T, dev = "svg"}
ggplot(data = pop_df, aes(x = row, y = y)) +
geom_point(color = "darkslategrey", size = 10) + 
geom_hline(yintercept=mean(pop_df$y),color = red_pink, size=2)+
theme_empty
```

.center[**Эх олонлог**]

 - $f(Y;\theta_0)$
 -  параметрийн жинхэнэ утга $\theta_0$
]


.pull-right[

```{R, sample3, echo = F, fig.fullwidth = T, dev = "svg"}
ggplot(data = pop_df, aes(x = row, y = y, shape = s1)) +
geom_point(color = "darkslategrey", size = 10) +
scale_shape_manual(values = c(1, 19)) +
  geom_hline(yintercept=mean(pop_df$y[pop_df$s1]),color = red_pink, size=2, linetype="dashed")+
theme_empty
```

.center[**Түүвэрлэлт**]

 - $\{Y_1, Y_2,\ldots,Y_n\}$-ийг ашиглан $\theta_0$ параметрийн үнэлэгч $\hat\theta$ -г тооцно
 - $\hat\theta=\delta(Y_1,\ldots ,Y_n)$: Параметрийн үнэлэгч нь түүврээс хамаарсан функц байна.
]

---
# Эх олонлог, Түүвэр, Үнэлгээ

.pull-left[

```{R, echo = F, fig.fullwidth = T, dev = "svg"}
ggplot(data = pop_df, aes(x = row, y = y)) +
geom_point(color = "darkslategrey", size = 10) + 
geom_hline(yintercept=mean(pop_df$y),color = red_pink, size=2)+
theme_empty
```

.center[**Эх олонлог**]

 - $\theta_0$
]


.pull-right[

```{R, echo = F, fig.fullwidth = T, dev = "svg"}
pop_df$s <- pop_df$y>170
ggplot(data = pop_df, aes(x = row, y = y, shape = s)) +
geom_point(color = "darkslategrey", size = 10) +
scale_shape_manual(values = c(1, 19)) +
  geom_hline(yintercept=mean(pop_df$y[pop_df$s]),color = red_pink, size=2, linetype="dashed")+
theme_empty
```

.center[**Түүвэр**]

 - Санамсаргүй түүвэр биш бол параметрийн үнэлэгч нь жинхэнэ утгаасаа гажуудалтай.
]

---
layout: false
class: inverse, middle

# Статистик
## Үнэлэгчийн жижиг түүвэр дэх тархалт

---
# Үнэлэгч, үнэлгээ

 - .hi-purple[Үнэлэгч(estimator)] $W=W(Y_1,...,Y_n)$ нь санамсаргүй хувьсагч 
 - $W$-ийн ажиглагдах утгыг .hi-purple[үнэлгээ(estimate)] гэдэг
 - $W$ санамсаргүй хувьсагч учир өөрийн тархалттай байна.
 
--

.pink[Жишээ:] Дундаж нь $\mu$, вариац нь $\sigma^2$ байх эх олонлогоос $\{Y_1,...,Y_n\}$түүвэр авбал $\mu$-ийн үнэлэгч $$\hat\mu=\bar{Y}=\frac{\sum_{i=1}^nY_i}{n}$$
байна.

--

Үнэлэгч $W$-ийн тархалтыг .hi-pink[түүвэрлэлтийн тархалт (sampling distribution)] гэж нэрлэдэг.
Үнэлэгч ямар шинж чанартай болох нь түүвэрлэлтийн тархалтаас хамаарна.

---
# Түүвэрлэлтийн тархалт

```{R, echo = F, fig.fullwidth = T, dev = "svg"}
pop_df$s1 <- sample(c(TRUE, FALSE), n_p, replace = TRUE, prob = c(n_s, n_p))
m <- mean(pop_df$y)
m1 <- mean(pop_df$y[pop_df$s1])
ggplot(data = pop_df, aes(x = row, y = y, shape = s1)) +
geom_point(color = "darkslategrey", size = 5) +
scale_shape_manual(values = c(1, 19)) +
  geom_hline(yintercept=m,color = red_pink, size=2, alpha=0.5)+
  geom_hline(yintercept=m1,color = "darkslategrey", size=1, linetype="dashed")+
theme_empty
```
---
# Түүвэрлэлтийн тархалт

```{R, echo = F, fig.fullwidth = T, dev = "svg"}
pop_df$s1 <- sample(c(TRUE, FALSE), n_p, replace = TRUE, prob = c(n_s, n_p))
m2 <- mean(pop_df$y[pop_df$s1])
ggplot(data = pop_df, aes(x = row, y = y, shape = s1)) +
geom_point(color = "darkslategrey", size = 5) +
scale_shape_manual(values = c(1, 19)) +
  geom_hline(yintercept=m,color = red_pink, size=2, alpha=0.5)+
  geom_hline(yintercept=m1, color = "darkslategrey", size=1, linetype="dashed", alpha=0.5)+
  geom_hline(yintercept=mean(pop_df$y[pop_df$s1]),color = "darkslategrey", size=1, linetype="dashed")+
theme_empty
```

---
# Түүвэрлэлтийн тархалт

```{R, echo = F, fig.fullwidth = T, dev = "svg"}
pop_df$s1 <- sample(c(TRUE, FALSE), n_p, replace = TRUE, prob = c(n_s, n_p))
m3 <- mean(pop_df$y[pop_df$s1])
ggplot(data = pop_df, aes(x = row, y = y, shape = s1)) +
geom_point(color = "darkslategrey", size = 5) +
scale_shape_manual(values = c(1, 19)) +
  geom_hline(yintercept=m,color = red_pink, size=2, alpha=0.5)+
  geom_hline(yintercept=m1, color = "darkslategrey", size=1, linetype="dashed", alpha=0.5)+
  geom_hline(yintercept=m2, color = "darkslategrey", size=1, linetype="dashed", alpha=0.5)+
  geom_hline(yintercept=mean(pop_df$y[pop_df$s1]),color = "darkslategrey", size=1, linetype="dashed")+
theme_empty
```

---
layout: false
class: clear, middle

Гэх мэтчилэн олон удаа давтвал. (Үүнийг Монте Карло симуляцийн арга гэдэг)

---
# Түүвэрлэлтийн тархалт

```{R, echo = F, fig.fullwidth = T, dev = "svg"}
y <- pop_df$y
a <- lapply(1:1e4, function(i) { mean(y[sample(c(TRUE, FALSE), n_p, replace = TRUE, prob = c(n_s, n_p))])}) %>% do.call(rbind, .) %>% as_tibble()
ggplot() +
  geom_hline(data = a, aes(yintercept = V1), alpha = 0.01) +
  geom_point(data = pop_df, aes(x = row, y = y), color = "darkslategrey", size = 5) +
  geom_hline(yintercept=m,color = red_pink, size=2)+
  theme_empty
```

---
# Түүвэрлэлтийн тархалт

```{R, echo = F, fig.fullwidth = T, dev = "svg"}
ggplot(data = a, aes(x = V1, y = ..density..)) +
  ylab("Frequency") +
  geom_histogram(color = "white", fill = "black", alpha=0.5) +
  theme_empty + 
  geom_vline(xintercept=m, color = red_pink, size=2)
```

---
# Түүвэрлэлтийн тархалт

$$\begin{aligned}
\mathrm{E}(\bar{Y})& =\mathrm{E}\left(\frac{\sum_iY_i}{n}\right)\\
                                  & = \frac{1}{n}\mathrm{E}\left(\sum_{i=1}^nY_i\right)\\
                     & =\frac{1}{n}\left(\sum_{i=1}^n\mathrm{E}(Y_i)\right)=\mu
                     \end{aligned}$$

$$\begin{aligned}
\mathrm{Var}(\bar{Y})& =\mathrm{Var}\left(\frac{\sum_iY_i}{n}\right)\\
                                  & = \frac{1}{n^2}\mathrm{Var}\left(\sum_{i=1}^nY_i\right)\\
                     & =\frac{1}{n^2}\left(\sum_{i=1}^n\mathrm{Var}(Y_i)\right)=\frac{\sigma^2}{n}
                     \end{aligned}$$

---
# Үнэлэгчийн чанар

Хир тохиромжтой үнэлэгч эсэхийг 2 гол шалгуураар харьцуулан шинжинэ.

## 1. Bias
 
Аливаа $\theta$ параметрийн хувьд 

$$\mathrm{E}(W)=\theta$$
бол $W$-г $\theta$-ийн .hi-pink[гажилтгүй үнэлэгч(unbiased estimator)] гэнэ.

 - гажилт (bias)
 
 $$\text{bias}(\hat\theta)=\mathrm{E}(\hat\theta)-\theta$$
 
---
# Үнэлэгчийн чанар

$W_1$, $W_2$ үнэлэгчийг гажилтаар нь харьцуулна
```{r, echo=FALSE}
tmp <- tibble(x = seq(-4, 4, 0.01), y = dnorm(x))
```

.pull-left[

**Гажилтгүй үнэлэгч:** $\mathop{\mathrm{E}}\left( W_1\right)= \theta$

```{R, unbiased pdf, echo = F, dev = "svg"}
ggplot(data = tmp, aes(x, y)) +
geom_polygon(fill = red_pink, alpha = 0.9) +
geom_hline(yintercept = 0, color = "black") +
geom_vline(xintercept = 0, size = 1, linetype = "dashed") +
scale_x_continuous(breaks = 0, labels = TeX("$\\theta$")) +
theme_simple +
theme(axis.text.x = element_text(size = 40))
```

]


.pull-right[

**Гажилттай үнэлэгч:** $\mathop{\mathrm{E}}\left( W_2\right) \neq \theta$

```{R, biased pdf, echo = F, dev = "svg"}
ggplot(data = tmp, aes(x, y)) +
geom_polygon(aes(x = x + 2), fill = "darkslategray", alpha = 0.9) +
geom_hline(yintercept = 0, color = "black") +
geom_vline(xintercept = 0, size = 1, linetype = "dashed") +
scale_x_continuous(breaks = 0, labels = TeX("$\\theta$")) +
theme_simple +
theme(axis.text.x = element_text(size = 40))
```

]

---
# Үнэлэгчийн чанар

## 2. Вариац
$$\color{#e64173}{W_1}\text{ v.s }\color{#2f4f4f}{W_2}$$

```{R, variance pdf, echo = F, dev = "svg", fig.height = 5}
d4 <- tibble(x = seq(-7.5, 7.5, 0.01), y = dnorm(x, mean = 0, sd = 1)) %>%
  rbind(., tibble(x = seq(7.5, -7.5, -0.01), y = 0))
d5 <- tibble(x = seq(-7.5, 7.5, 0.01), y = dnorm(x, mean = 0, sd = 1.5)) %>%
  rbind(., tibble(x = seq(7.5, -7.5, -0.01), y = 0))
ggplot() +
geom_polygon(data = d4, aes(x, y), fill = red_pink, alpha = 0.9) +
geom_polygon(data = d5, aes(x, y), fill = "darkslategray", alpha = 0.8) +
geom_hline(yintercept = 0, color = "black") +
geom_vline(xintercept = 0, size = 1, linetype = "dashed") +
scale_x_continuous(breaks = 0, labels = TeX("$\\theta$")) +
theme_simple +
theme(axis.text.x = element_text(size = 20))
```

---
layout: false
class: inverse, middle

# Статистик
## Асимптот/их түүвэр дэх тархалт
 